【裁判字號】    97,上訴,306
【裁判日期】    971225
【裁判案由】    誣告
【裁判全文】
臺灣高等法院刑事判決                 97年度上訴字第306號
上  訴  人
即自訴人    乙○○
自訴代理人  林月雪律師
            江鶴鵬律師
被      告  甲○○
選任辯護人  徐揆智律師
            林幸慧律師
上列上訴人因自訴被告誣告案件，不服臺灣板橋地方法院96年度
自字第14號，中華民國96年11月6日第一審判決，提起上訴，本
院判決如下：
    主  文
上訴駁回。
    理  由
一、自訴意旨略以：被告甲○○前與自訴人乙○○、曾哲偉姊弟
    為台北縣土城市○○路「歐洲村社區」鄰居，於民國94年8
    月1日晚間7時8分許，在該社區地下二樓電梯內，因電梯使
    用發生爭執，詎被告明知自訴人並未毆打被告，竟虛構事實
    ，於94年8月3日報警誣告自訴人傷害，經本院判決無罪確定
    ，因認被告涉犯刑法第169條第1項之指定犯人誣告罪嫌云云
    。
二、按犯罪事實應依證據認定之，無證據不得認定犯罪事實；又
    不能證明被告犯罪，應諭知無罪之判決，刑事訴訟法第154
    條第2項、第301條第1項分別定有明文。又認定犯罪事實應
    憑積極證據，倘積極證據不足以為不利於被告事實之認定時
    ，即應為有利被告之認定，更不必有何有利之證據，最高法
    院30年上字第816號著有判例。又所謂「積極證據足以為不
    利被告事實之認定」，依據同院76年臺上字第4986號判例意
    旨，係指據為訴訟上證明之全盤證據資料，在客觀上已達於
    通常一般之人均不致於有所懷疑，而得確信被告確曾犯罪之
    程度；若未達到此一程度，而有合理懷疑之存在時，即無從
    為被告有罪之確信。再按刑法第169條誣告罪之成立，以意
    圖他人受刑事處分虛構事實而向該管公務員申告為其要件，
    故其所訴事實，雖不能證明係屬實在，而在積極方面尚無證
    據證明其確係故意虛構者，仍不能遽以誣告罪論處（最高法
    院46年台上字第927號判例參照）；從而若告訴人非明知無
    該事實而故意捏造，僅因誤認有此事實或懷疑有此事實而為
    申告，縱不能證明其所訴事實實在，或被訴人終經不起訴處
    分確定，尚不得逕指為虛偽而科以申告人誣告罪名（最高法
    院40年臺上字第88號、44年臺上字第892號、59年臺上字第
    581號判例參照）。
三、自訴人認被告甲○○涉有上開誣告犯行，無非係以：證人王
    賢堅於原審民事庭之證述、案發時之光碟、翻拍照片、本院
    刑事判決等件，為其主要論據。訊據被告固不否認有於前開
    時、地，報警申告自訴人、曾哲偉二人傷害，及自訴人經台
    灣高等法院判決無罪確定等事實，惟堅決否認有何犯行。辯
    稱：自訴人有踢伊、推伊，用安全帽打伊後腦，他們兩個的
    確都有打伊，他們講的不是事實等語。
四、本院查：
（一）上揭有關被告如何於前開時、地，對自訴人及曾哲偉二人
      提起傷害告訴，經本院95年度上易字第2045號判決自訴人
      無罪確定等情，為被告所不否認，復有各該刑事卷宗在卷
      可稽，是被告確有於前開時、地，向該管公務員申告自訴
      人、曾哲偉二人傷害之事實，固堪認定。
（二）惟被告係於94年8月1日晚間7時8分許，在該社區地下二樓
      電梯內，與自訴人、曾哲偉發生爭執，經本院勘驗自訴人
      所提光碟錄影帶結果：「....6、曾哲偉進入電梯，甲○
      ○伸手按電梯按鍵（左邊），女孩步出電梯，曾哲偉拿著
      煙。7、曾哲偉伸手按電梯按鍵，甲○○伸手碰觸曾哲偉
      的手。乙○○站立於電梯門口。曾哲偉用另一隻手按電梯
      按鍵（右邊）。曾哲偉兩隻手都在按鍵（一手在上，一手
      在下）。8、乙○○手拿安全帽，進入電梯。9、乙○○進
      入電梯，電梯門慢慢關閉。10、甲○○按鍵，有按左邊、
      右邊，接著開始按右邊，電梯門開啟，乙○○左手有提到
      甲○○右肩部位，甲○○要出電梯，曾哲偉在電梯口，甲
      ○○有抬頭講話狀。11、乙○○安全帽的高度提到左肩部
      位置。甲○○要出電梯，乙○○跟著出去，曾哲偉在電梯
      外，剛出電梯時（以下動態畫面，畫面有些閃爍），乙○
      ○的安全帽的高度提到乙○○本身左肩上與頭部齊，是在
      甲○○的後背位置，乙○○雙手是向前伸，有無接觸到甲
      ○○背部，無法從錄影帶畫面判斷。曾哲偉的手有在甲○
      ○右邊臉部連接頭髮的位置，有無接觸無法從錄影帶畫面
      判斷，乙○○左腳抬起來（右肩有個白點。但無法判斷是
      什麼），接著，有手搭在乙○○的右肩上。」（見本院97
      年12月1日勘驗筆錄），並有自訴人及被告各自所提之翻
      拍照件可稽，從上開勘驗結果及照片顯示，自訴人於案發
      當日現場確有以手將安全帽提高，且當時自訴人雙手是向
      前伸及有左腳抬起來的動作，曾哲偉的手有提到甲○○右
      邊臉部連接頭髮的位置，是被告與自訴人、曾哲偉確可疑
      有肢體接觸之情事，雖從上開錄影帶勘驗結果無法判斷被
      告與自訴人是否確實接觸，惟此乃因錄影機器攝錄播放及
      觀看角度之因素，無法呈現現場全部精細動作及距離所致
      ，因而仍無法據該錄影帶之內容得出自訴人未與被告肢體
      接觸之結論，自訴人主張依該錄影帶內容其未毆打被告，
      被告為誣告云云，自不可採。
（三）又依上開勘驗結果，自訴人係在被告之背後提起安全帽及
      抬起左腳，且被告與自訴人、曾哲偉發生爭執之事發經過
      時間短暫，以被告立場，懷疑在場自訴人、曾哲偉姊弟共
      同出手毆打伊成傷，進而驗傷、申告，合於常情；且該等
      申告事實，經檢察官偵查後認自訴人、曾哲偉二人涉犯傷
      害罪嫌，提起公訴（台灣板橋地方法院檢察署94年度偵字
      第19972號）；經原審刑事庭認自訴人、曾哲偉二人犯行
      明確，以95年度易字第364號判決各判處自訴人、曾哲偉
      有期徒刑3月；再經本院認曾哲偉傷害被告事證明確，駁
      回曾哲偉之上訴確定，惟查無積極證據足認自訴人有踢被
      告成傷，尚難認自訴人與曾哲偉有犯意聯絡及行為分擔，
      因而以95年度上易字第2045號判決改判自訴人無罪等情，
      經本院調取各該刑事卷宗核閱屬實，足認被告之申告並非
      虛妄，僅係無積極證據證明其所訴之事實為真實，尚難認
      其有誣告犯意，自難遽論以誣告罪責。
（四）自訴人雖另指陳被告是跌倒高危險群，被告亦自行向護理
      人員稱有「營養不良、虛弱、暈眩」之情形，被告在刑事
      案件作證時亦默認本身確有此情形，故被告有眩暈、嘔吐
      之情形，並非遭自訴人毆打云云，經查，被告告訴曾哲偉
      傷害犯行，業經原審刑事庭判處曾哲偉有期徒刑3月，嗣
      經本院駁回上訴，該案認定被告受有腦震盪、頭部外傷合
      併枕部頭皮下血腫之傷害，有上開刑事判決書可稽，並據
      被告於偵查中提出診斷書2紙為憑（附於台灣板橋地方法
      院檢察署94年度發查字第2273號卷第23、24頁），堪認被
      告指訴其受有傷害應屬實情，並非虛構。
（五）自訴人另指陳其若有毆打被告，豈有自行提出光碟作為自
      己犯罪證據，委實自訴人未毆打被告，才提出光碟片云云
      ，惟查，本件錄影光碟之內容勘驗結果已如前述，亦難據
      光碟片為自訴人自行提出，即認定被告有誣告犯行。
（六）綜上所述，本案被告申告之事實，並非完全出於虛構，與
      刑法第169條第1項誣告罪之構成要件有間，自訴人所舉事
      證，不足說服法院以形成被告有罪之心證，此外，復查無
      其他積極證據足證被告確有誣告犯行，揆諸首揭說明，自
      應諭知被告無罪之判決。
五、原判決以不能證明被告犯罪而為無罪之諭知，並無不合。自
    訴人上訴意旨仍執前詞，認被告應負誣告責任，而指摘原判
    決不當，為無理由，應予駁回。
據上論斷，應依刑事訴訟法第343條、第368條，判決如主文。
中    華    民    國    97    年    12    月    25    日
                  刑事第六庭審判長法  官 林堭儀
                                  法  官 張明松
                                  法  官 吳淑惠
以上正本證明與原本無異。
如不服本判決，應於收受送達後10日內向本院提出上訴書狀，其
未敘述上訴之理由者並得於提起上訴後10日內向本院補提理由書
（均須按他造當事人之人數附繕本）「切勿逕送上級法院」。
                                  書記官 陳雅加
中    華    民    國    97    年    12    月    26    日


司法院資訊處製作；財團法人民間司法改革基金會備份。
